ACORDAO-COMPLETO-2536345

ACÓRDÃO 1364/2022 ATA 21/2022 - PLENÁRIO

VISTOS, relatados e discutidos estes autos que, na presente fase, cuidam de Agravo interposto pelo Sr. Geraldo Novais Agra Filho contra o Despacho, de 21/12/2018, do então Relator do presente processo, Ministro José Mucio Monteiro, que indeferiu requerimento apresentado pelo responsável solicitando o parcelamento das dívidas a ele imputadas por meio do Acórdão 2002/2017-TCU-Segunda Câmara (Relator: Ministro José Mucio Monteiro) .
ACORDAM os Ministros do Tribunal de Contas da União, reunidos em Sessão Plenária, diante das razões expostas pelo Relator, em:
9.1. com fundamento no art. 289 do Regimento Interno do TCU, conhecer do Agravo interposto pelo Sr. Geraldo Novais Agra Filho, para, no mérito, negar-lhe provimento;
9.2. dar ciência desta deliberação ao recorrente.

Agravo interposto contra acórdão que negou provimento a recurso de revisão interposto pelo agravante.

Prefeitura Municipal de Carneiros - AL.

3. Interessados/Responsáveis/Recorrentes:
3.1. Interessado: Companhia de Desenvolvimento dos Vales do São Francisco e do Parnaíba (00.399.857/0001-26)
3.2. Responsável: Geraldo Novais Agra Filho (XXX.349.854-XX)
3.3. Recorrente: Geraldo Novais Agra Filho (XXX.349.854-XX).

13.1. Ministros presentes: Ana Arraes (Presidente), Walton Alencar Rodrigues, Aroldo Cedraz, Jorge Oliveira e Antonio Anastasia (Relator).
13.2. Ministro-Substituto convocado: Marcos Bemquerer Costa.
13.3. Ministros-Substitutos presentes: André Luís de Carvalho e Weder de Oliveira.

ANTONIO ANASTASIA

Ministro José Mucio Monteiro.

Trata-se, originalmente, de tomada de contas especial instaurada pela Companhia de Desenvolvimento dos Vales do São Francisco e do Parnaíba (Codevasf) , em nome do ex-prefeito de Carneiros/AL Geraldo Novais Agra Filho, devido à omissão no dever de prestar contas dos recursos repassados ao município por força do Convênio 701134/2008, que teve por objeto a elaboração de projeto básico e a implantação de pequenos projetos de irrigação em comunidades na zona rural de Carneiros/AL.
2. O ajuste previa a destinação de R$ 980.000,00 para a execução do objeto, dos quais R$ 950.000,00 seriam repassados pelo concedente e R$ 30.000,00 corresponderiam à contrapartida. No entanto, os recursos foram repassados parcialmente. A primeira parcela, no valor de R$ 30.000,00, foi creditada em 18/11/2009, e a segunda, no valor de R$ 470.000,00, foi depositada em 19/12/2011. 
3. O convênio vigeu entre 17/12/2008 e 17/6/2013, e previa a apresentação da prestação de contas até 17/7/2013, ao final das diversas prorrogações.
4. A Codevasf realizou visita técnica ao empreendimento em 21/5/2013, tendo constatado não haver sido iniciada a obra em nenhuma das áreas que seriam atendidas pelo ajuste. Em consequência, determinou a rescisão unilateral do convênio. 
5. O mandato do ex-prefeito Geraldo Novais Agra Filho abrangeu o período de 2009 a 2012. No último ano, o responsável, mediante sucessivos saques em espécie, efetuou a retirada integral dos recursos repassados.
6. O prefeito sucessor não geriu recursos, dado que haviam sido integralmente sacados, e comprovou a adoção de medidas destinadas a resguardar o Erário, ou seja, ingressou com Ação Civil Pública de Improbidade Administrativa em face do ex-prefeito Geraldo Novais (peça 2, pp. 16-52) , em razão das irregularidades na gestão do Convênio nº 701134/2008, e com representação no Ministério Público Federal (peça 2, pp 54-56) , e, por isso, teve sua responsabilidade afastada pelo tomador de contas.
7. A Secretaria Federal de Controle Interno emitiu o Relatório e Certificado de Auditoria 1755/2014 nos quais concordou com os procedimentos da TCE (peça 1, p. 168-172) , e a autoridade ministerial atestou haver tomado conhecimento do processo (peça 1, p. 180) .
8. No âmbito do Tribunal, foi efetivada a citação do ex-prefeito Geraldo Novais, devido aos seguintes indícios de irregularidades:
a) omissão no dever de prestar contas e não comprovação da boa e regular aplicação dos recursos federais repassados ao Município de Carneiros/AL por meio do Convênio nº 701134/2008;
b) saque dos recursos da conta específica mediante recibo, o que evidencia desvio de recursos públicos e contraria o disposto na cláusula quinta do termo do convênio, no art. 10, § 3º, inciso III, do Decreto 6.170, de 25/7/2007, no art. 50, § 2º, inciso II, da Portaria Interministerial CGU/MF/MP 127, de 29/5/2008 (mantida no art. 64, § 2ª, inciso II, da Portaria Interministerial CGU/MF/MP 507, de 24/11/2011) ; 
c) não execução do objeto do Convênio 701134/2008, conforme constatado pela fiscalização in loco da Codevasf em 21/5/2013, não obstante o saque integral dos recursos federais repassados.
	9. O mérito da TCE foi apreciado pelo Tribunal mediante o Acórdão 2002/2017-TCU-Segunda Câmara (Relator: Ministro José Múcio Monteiro) , a seguir transcrito:
9.1. julgar irregulares as contas de Geraldo Novais Agra Filho e condená-lo ao pagamento das quantias especificadas, fixando-lhe o prazo de 15 (quinze) dias a contar da notificação para comprovar, perante o Tribunal, o recolhimento da dívida aos cofres da Companhia de Desenvolvimento dos Vales do São Francisco e do Parnaíba (Codevasf) , atualizada monetariamente e acrescida dos juros de mora, calculados a partir das datas indicadas até a data do efetivo recolhimento: 
	Data
	Valor (R$) 

	18/11/2009
	30.000,00

	19/12/2011
	470.000,00

9.2. aplicar a Geraldo Novais Agra Filho multa no valor de R$ 150.000,00 (cento e cinquenta mil reais) , com a fixação do prazo de 15 (quinze) dias, a contar da notificação, para que comprove, perante o Tribunal, o recolhimento da dívida aos cofres do Tesouro Nacional, atualizada monetariamente desde a data do presente acórdão até a do efetivo recolhimento, se for paga após o vencimento, na forma da legislação em vigor;
9.3. autorizar, desde logo, a cobrança judicial das dívidas, caso não atendida a notificação;
9.4. encaminhar cópia deste acórdão, acompanhado do relatório e voto que o fundamentam, à Procuradoria da República no Estado de Alagoas, para as medidas cabíveis.
	10. Por meio do Acórdão 8344/2018-TCU-Segunda Câmara (Relatora Ministra Ana Arraes) , o Tribunal autorizou o parcelamento da dívida imposta pelo Acórdão 2002/2017-TCU-Segunda Câmara em 36 parcelas mensais e consecutivas (peça 102) .
	11. O Sr. Geraldo Novais Agra Filho juntou aos autos novo pedido de parcelamento à peça 111, desta feita em "parcelas mensais que não ultrapassem 30%" do seu rendimento mensal. Justifica o pedido como os seguintes argumentos:
" (...) o débito imputado ao ora peticionante ultrapassa os R$ 900.000,00 (novecentos mil reais) , dividindo-se em 36 vezes, mensalmente o peticionante deverá desembolsar aproximadamente R$ 27.000,00 (vinte e sete mil) .
Não desconhecemos as disposições legais e regimentais quanto ao prazo para autorização de parcelamento, inclusive foram objeto de embargos de declaração, no entanto, há casos em que este Tribunal, excepcionalmente, defere o prolongamento do parcelamento. 
Ressalte-se que o parcelamento em 36 meses inviabilizará a própria subsistência do requerente, bem como de seus familiares, uma vez que aquela quantia mensal suplanta em muito seus rendimentos.
O princípio da dignidade da pessoa humana se sobreleva quando o parcelamento do débito trará graves consequências para o devedor, inclusive afetará créditos de natureza alimentícia, indispensáveis à subsistência.
 (...) 
Pelo exposto, o parcelamento autorizado por essa Colenda 2' Câmara acarretará grave violação ao princípio da dignidade da pessoa humana, bem como ocasionará prejuízo efetivo a subsistência do requerente e de sua família, assim, pugna-se, excepcionalmente, pelo parcelamento do débito em parcelas mensais que não ultrapassem 30% do rendimento mensal do requerente."
	12. O requerente juntou aos autos, também, sua declaração de imposto de renda referente ao exercício de 2018 (peça 112) .
MANIFESTAÇÃO DA UNIDADE TÉCNICA
	13.	O titular da então Secex-AL, manifestou-se à peça 113 no seguinte sentido:
"Nesse sentido, encaminho os autos à apreciação do Excelentíssimo Senhor Ministro-Relator José Múcio Monteiro, sugerindo o indeferimento do pedido de parcelamento apresentado pelo Sr. Geraldo Novais Agra Filho, por falta de amparo normativo, com fundamento no artigo 217 do Regimento Interno do Tribunal. "
MANIFESTAÇÃO DO MINISTÉRIO PÚBLICO JUNTO AO TCU
	14. O Ministério Público junto ao Tribunal, representado pelo Procurador Marinus Eduardo de Vries Marsico, manifestou-se sobre o pedido conforme o Parecer à peça 115, a seguir transcrito:
"Trata-se de pedido de parcelamento apresentado pelo Sr. Geraldo Novais Agra Filho das dívidas a ele imputadas por meio do Acórdão 2002/2017-TCU-Segunda Câmara (peça 38) .
Atente-se para o fato de que essa Corte já autorizou o parcelamento de tais dívidas em 36 (trinta e seis) parcelas mensais e consecutivas, nos moldes permitidos pelo Regimento Interno dessa Casa (Acórdão 8344/2018-TCU-Segunda Câmara) .
Desse modo, considerando que o peticionário nem sequer indicou o número de parcelas pretendidas, restringindo-se a solicitar que o valor de cada parcela não ultrapasse 30% dos seus rendimentos mensais, os quais não são conhecidos por esse Tribunal (não é possível extrair tal informação do documento juntado à peça 112) ; e considerando a inconveniência de parcelamento em tais moldes, que, além de ultrapassar o prazo máximo autorizado pelo Regimento Interno desse TCU, poderá se mostrar ineficaz para a efetiva quitação da dívida; manifestamo-nos de acordo com a proposta formulada pela Secex/AL à peça 113."
DECISÃO DO RELATOR
15. O Ministro José Múcio Monteiro, por meio do Despacho à peça 116, de 21/12/2018, indeferiu o pleito, nos seguintes termos:
"Considerando que a proposta apresentada pelo responsável para o pagamento parcelado da dívida é imprecisa e não atende às condições regimentais, conforme assinalado pela Unidade Técnica e pelo Ministério Público junto ao TCU, indefiro o pleito."
AGRAVO
	16.	Inconformado, o Sr. Geraldo Novais Agra Filho interpôs Agravo (peça 125) , contra o Despacho do Ministro José Mucio Monteiro, de peça 116, no qual requer:
"Por todo o exposto, requer o recebimento do recurso de Agravo, concedendo desde logo efeito suspensivo, com fundamento no art. 289, §4º do Regimento Interno desse TCU, sobrestando os efeitos de todos os itens do Acórdão 2002/2017-TCU-Segunda Câmara integrado pelo Acórdão 2697/2017-TCU-Segunda Câmara, até o julgamento definitivo do agravo. 
Pugna o recorrente pela modificação da decisão recorrida, de modo a ser provido o Agravo para que seja autorizado o parcelamento do suposto débito em parcelas mensais que não ultrapassem 30% (trinta por cento) da remuneração líquida percebida pelo agravante."
É o Relatório.

8.1. Gustavo Henrique Vasconcelos Ventura (17.900/OAB-AL) e outros, representando Geraldo Novais Agra Filho.

Procurador Marinus Eduardo De Vries Marsico.

TOMADA DE CONTAS ESPECIAL. CONTAS IRREGULARES. DÉBITO. MULTA. PEDIDO DE PARCELAMENTO SEM PREVISÃO NORMATIVA. DESPACHO DO RELATOR DE INDEFERIMENTO DO PLEITO. AGRAVO. ARGUMENTOS INCAPAZES DE REFORMAR A DECISÃO. CONHECIMENTO. NÃO PROVIMENTO. CIÊNCIA AOS INTERESSADOS.

TOMADA DE CONTAS ESPECIAL (TCE)

Secretaria de Recursos (SERUR); Secretaria de Controle Externo de Tomada de Contas Especial (SecexTCE).

Inicialmente, registro que atuo nos presentes autos por força do art. 152 do Regimento Interno do TCU.	
2.	O Agravo interposto pelo Sr. Geraldo Novais Agra Filho (peça 125) pode ser conhecido, visto que estão preenchidos os requisitos previstos no art. 289 do RI/TCU.
3.	Em análise, Agravo interposto pelo Sr. Geraldo Novais Agra Filho (peça 125) , contra o Despacho (peça 116) , de 21/12/2018, do então Relator do presente processo, Ministro José Mucio Monteiro, que indeferiu requerimento apresentado pelo responsável (peça 112) solicitando o parcelamento das dívidas a ele imputadas por meio do Acórdão 2002/2017-TCU-Segunda Câmara (peça 38) .
4.	O peticionário não indicou o número de parcelas pretendidas, restringindo-se a solicitar que o valor de cada parcela não ultrapasse 30% dos seus rendimentos mensais, os quais não são conhecidos por esse Tribunal.
5.	Por essa razão, o então Relator, Ministro José Múcio Monteiro, por meio do Despacho à peça 116, de 21/12/2018, indeferiu o pleito, por ser "impreciso e não atender às condições regimentais"; 
6.	Nessa fase, o Agravante demonstra seu inconformismo, repisando os argumentos já apresentados e analisados anteriormente.
7.	Em relação ao parcelamento das dívidas pelo TCU, o artigo 217 do Regimento Interno dispõe que em qualquer fase do processo, o Tribunal ou o relator poderá autorizar o pagamento parcelado da importância devida em até trinta e seis parcelas, desde que o processo não tenha sido remetido para cobrança judicial.
8.	O Tribunal já autorizou o parcelamento das dívidas em questão em trinta e seis parcelas mensais e consecutivas, nos moldes permitidos pelo Regimento Interno dessa Casa, por meio do Acórdão 8344/2018-TCU-Segunda Câmara (Relatora: Ministra Ana Arraes) .
9.	Quanto ao recurso em análise, não há fundamento para que seja autorizado o pedido do Agravante, no sentido de que o valor de cada parcela não ultrapasse 30% dos seus rendimentos mensais. Dessa forma, o Despacho do então Relator, Ministro José Múcio Monteiro, não merece reparos, devendo ser negado provimento ao Agravo.
10.	Ante o exposto, Voto por que o Tribunal adote a minuta de acórdão que ora submeto à apreciação deste Colegiado. 
TCU, Sala das Sessões, em 8 de junho de 2022.
ANTONIO ANASTASIA 
Relator